【裁判字號】    96,訴,2729
【裁判日期】    970528
【裁判案由】    損害賠償
【裁判全文】
臺灣臺中地方法院民事判決              96年度訴字第2729號
原      告  丙○○
訴訟代理人  蔡坤旺律師
複  代理人  丁○○
被      告  甲  ○
            吉維納環保科技股份有限公司
兼上一人
法定代理人  乙  ○
共      同
訴訟代理人  陳  隆律師
共      同
複  代理人  楊承彬律師
上列當事人間請求損害賠償事件，本院於民國97年4月30日言詞
辯論終結，判決如下：
    主    文
原告之訴及假執行之聲請均駁回。
訴訟費用由原告負擔。
    事實及理由
一、原告主張：被告甲○出於詐騙之故意，在報紙上登廣告「年
    收入500萬元」等語，且未告知原告應成立公司方可承攬業
    務，使原告陷於錯誤，且於民國（下同）94年初，在台北縣
    中和市○○路268號5樓之2處，向原告佯稱：如加盟吉維納
    環保科技股份有限公司（下稱吉維納公司），並繳交美金2
    萬元，即可取得大陸廣東省深圳市富士康廠區洗碗業務管理
    工作之3年承包權，並約定由原告取得該洗碗業務承包款55%
    之勞務所得，原告不查，即先繳交美金2萬元，折合新台幣
    （以下如未記載幣別者，均為新台幣）62萬4400元加盟金予
    被告吉維納公司，並經被告甲○安排，於同年3月15日，前
    往上揭大陸廣東省深圳市富士康廠區承攬洗碗業務，詎被告
    竟未依約支付同年4月至10月間之洗碗業務所得共計127萬
    5500 元，嗣經原告屢次催討，均遭被告拒絕給付，並於同
    年10月29日，以暴力方式強迫原告離開富士康廠區，自喪失
    承包權後，始知受諞。上開承包業務期間，被告雖曾退還美
    金1萬元之加盟金予原告，但迄今計有158萬9900元之欠款未
    給付。又被告甲○雖以訴外人上海吉維納斯實業發展有限公
    司（下稱上海吉維納斯公司）之名義，與原告簽訂加盟合作
    契約書，然上海吉維納斯公司在大陸之營業，無論在營運指
    揮、人員之派遣、設備之提供及資金之支應等，均由台灣之
    吉維納公司處理，台灣之吉維納公司與上海吉維納斯公司間
    ，實有控制公司與從屬公司之關係，是原告雖係與上海吉維
    納斯公司簽約，按法人人格否定之法理，被告吉維納公司當
    須就訴外人上海吉維納斯公司債務不履行行為負賠償之責。
    且被告乙○為被告甲○之子，其受被告甲○指示擔任吉維納
    公司名義上之負責人，亦須負連帶賠償之責。爰依契約債務
    不履行損害賠償及民法第184條第1項、第185條規定之侵權
    行為法律關係請求被告等連帶賠償158萬9900元等語。並聲
    明：被告應連帶給付原告158萬9900元，及自起訴狀繕本送
    達翌日起，至清償日止，按年息百分之五計算之利息。且願
    供擔保請准宣告假執行。
二、被告則以：被告甲○、乙○、吉維納公司等三人，均否認與
    原告間，有任何契約債權債務關係存在，原告亦自認與其簽
    訂加盟合作契約書之當事人，係訴外人上海吉維納斯公司，
    並非被告三人，故原告起訴請求被告等應負債務不履行責任
    ，自有當事人不適格之違誤，應予駁回。且原告前已對被告
    等人提起刑事詐欺、侵占告訴，業經台灣板橋地方法院檢察
    署95年度偵字第28062號、96年度偵字第19214號、96年度偵
    字第1514 3號不起訴處分確定。原告既未能舉證本件被告有
    何詐欺或侵占之情形，而其主張因此所受31萬2200元加盟金
    之損害，係其依與訴外人上海吉維納斯公司所簽訂之加盟合
    作契約而給付予上海吉維納斯公司，並非被告所收取；另其
    主張127萬5500元之洗碗勞務費用部分，縱然屬實，其尚可
    向上海吉維納斯公司依據加盟合作契約關係而請求，故原告
    究否受有損害，更非無疑。綜上，本件原告依加盟合作契約
    關係或侵權行為關係請求被告賠償，均顯無理由。並聲明：
    原告之訴駁回。且陳：如受不利益之判決，願供擔保請准免
    宣告假執行。
三、兩造不爭執之事實：
（一）原告與代表上海吉維納斯公司之被告甲○，於94年2月15
      日，簽署系爭加盟合作契約書。原告於簽署契約後，有以
      原告之妻林搖玲之名義簽發面額62萬4400元，票號RB0000
      000號，發票日94年2月17日，付款人華南商業銀行基隆分
      行之支票予被告甲○收受，以支付加盟契約所約定之2萬
      美元加盟金，該支票業由被告吉維納公司提示兌現。
（二）原告所交付之62萬4400元加盟金已取回31萬2200元。
（三）被告甲○於原告加盟簽約時，所交付之名片，其上記載「
      台灣吉維納環保科技股份有限公司、上海吉維納斯實業發
      展有限公司，總裁甲○」之字樣。
（四）原告提出附卷之分類廣告一紙、聯絡單六紙、支票、存根
      各乙份為真正。
（五）吉威樂科技設備租賃有限公司是甲○所設立，洗碗報酬亦
      由該公司領取。鴻海公司96年7月3日，於偵查庭之陳報狀
      為真正。
四、原告主張：被告甲○有以誇大不實之詞，向原告詐取加盟金
    31萬2200元（相當1萬美元），被告三人對原告應負連帶賠
    償責任；且被告三人就原告所主張前開系爭未取得洗碗報酬
    127萬5500元，亦應依契約責任或侵權行為損害賠償責任對
    原告負連帶給付責任云云，惟原告主張之事實，業為被告所
    否認，並以前詞置，經查：
（一）本件原告主張被告甲○對其詐騙訂立加盟契約一節，固提
      出94年2月15日上海吉維納斯實業發展有限公司與原告間
      之「加盟合作契約書（中國地區）影本、94年2月2日聯合
      報廣告影本、被告甲○名片、加盟金支票影本、以及上海
      吉維納有限公司/吉威樂科技設備租賃有限公司2005年5、
      6 、7、8、9、10月份之洗碗勞務費用預估表影本為證，
      惟查：
  １、經本院調閱臺灣板橋地方法院檢察署95年度偵字第28062
      號偵查卷宗、96年度偵字第15134號卷宗（內有96年度他
      字第1331號卷宗），原告於該署偵訊時指稱：「被告（即
      甲○）有告知在大陸富士康公司從事洗碗業務，並研擬報
      酬比例分配，經伊評估後，始與被告簽約，並支付加盟金
      ，簽約後有到被告工廠看設備，理解構造」等語（詳參95
      年度偵字第28062號卷第130頁）。足證原告與被告甲○簽
      訂上開加盟合作契約書時，經評估後認有利可圖，始與被
      告甲○簽訂上開契約書無訛。又參諸證人即與被告甲○簽
      署相同業務之另名加盟商游仁傑所提供之聲明書，游仁傑
      自95年3月份接替原告所從事之富士康公司C1A及D13餐廳
      洗碗業務，其每月毛利應有人民幣4萬餘元，換算新台幣
      亦有約16萬餘元之毛利，有上開聲明書，在卷足憑（詳參
      95 年度偵字第28062號卷第136頁、137頁），並經游仁傑
      於偵查中到庭所陳明（詳參95年度偵字第28062號卷第206
      頁），足徵原告與被告甲○所簽訂之上開契約書，原告確
      有一定之利潤可圖，而商業行為之利潤本須視實際經營之
      情況而定，並考量到未來之存續發展，綜合評估可得之利
      潤總額，原告於簽訂上開契約書之際，亦應考量上開層面
      ，殊難以原告所得之利潤尚未達被告甲○所聲稱之年收入
      500萬元，遽認被告甲○涉有詐欺之犯行。
  ２、又原告所指稱於簽訂上開契約書時，被告甲○並未告知原
      告應成立公司，觀諸上開契約書第3條第16項之規定，原
      告收取之薪、酬收入，應開立同額之發票或可供合法抵稅
      之其他憑證；並於上開契約附件一附註(1)中明定，原告必
      須負責自己區域內全部勞務承包客戶之洗碗工人力調派、
      應徵、訓練、勞健保、薪資、退休金及年終獎金等費用之
      支出。並參以證人游仁傑於該署偵訊時證稱：「承包上開
      洗碗業務要成立公司，因為需開立發票」等語（參詳參95
      年度偵字第28062號卷第206頁）。是被告甲○代表上海吉
      維納斯公司與原告就上開契約書之規定內容中，雖未明示
      原告應成立公司經營，然就契約內容精神觀之，本就蘊涵
      有原告應以成立公司之方式經營洗碗勞務及管理，否則如
      何有勞健保、薪資、退休金及年終獎金之字樣。且依一般
      商業習慣，以公司之名義開立發票或可供合法抵稅之其他
      憑證，利於計算其利潤所得，尚符常情。而原告為承包上
      開洗碗業務，亦成立深圳市吉利達環保科技洗潔有限公司
      從事上開洗碗業務，原告既於上開契約書上簽名，並接受
      上海吉維納斯公司訓練一段時間，對於上開規定之精神應
      知之甚詳，實難以原告與被告甲○簽訂上開契約時，並不
      知要成立公司為由，遽認被告甲○涉有上開詐欺之犯行。
 ３、 再者，被告甲○與原告間就加盟金部分，被告甲○代表上
      海吉維納斯公司於94年8月10日，與原告另行簽訂「補充
      修正條款」，已就加盟金退補之事宜詳加約定，亦經原告
      同意後簽名於上，此有該「補充修正條款」影本，在卷足
      證（參95年度偵字第28062號卷第46頁、第66頁），且證
      人游仁傑就其與上海吉維納斯公司加盟支付加盟金之條件
      ，亦與該「補充修正條款」之支付方式大致相同，此有證
      人游仁傑與上海吉維納斯公司所訂定之加盟合作契約書影
      本一份足憑（參95年度偵字第28062號卷第191頁至203 頁
      ），是上海吉維納斯公司就加盟金之收取方式，既與其他
      加盟商大致相同，並經原告考量有利可圖後，始支付加盟
      金，縱與其他加盟商就支付加盟金之條件存有差異，然上
      海吉維納斯公司於94年8月10日交付1萬元美金加盟金予原
      告，就原告支付加盟金與其他加盟商支付之加盟金總額觀
      之，均為美金1萬元，事後以所分配之勞務所得補足至美
      金2萬元，就加盟金部分，被告甲○應無詐騙原告之情事
      。
  ４、末按，上海吉維納斯公司遲未支付原告勞務所得，係因富
      士康公司未按期限撥款，遲至94年8月8日及同年8月30日
      始撥款予上海吉維納斯公司，此有鴻海精密股份有限公司
      96年7月3日民事陳報狀附卷可稽（參95年度偵字第28062
      號卷第231頁），且證人游仁傑亦於偵訊中證稱：被告於
      94 年3月間起，因富士康公司未撥款，故上海吉維納斯公
      司未給付伊應得之報酬等語。足證被告甲○未代表上海吉
      維納斯公司按期支付原告上開勞務所得，係因富士康公司
      撥款遲延所致。而於上開期間，被告甲○亦有代表上海吉
      維納斯公司將原告所應得之勞務所得共17萬人民幣，先以
      借貸之方式撥付予原告，此有94年8月4日借款憑條、同年
      8 月10日、9月2日、9月12日及9月20日借據附卷可證（參
      95年度偵字第28062號卷第64頁至第70頁），原告雖指稱
      ：該17萬元人民幣並非給付伊應得之55%勞務報酬云云。
      然觀諸上開借據中之文字，明示係為支付2005年5、6、7
      月份之工資，經原告於該借據簽名無訛，且於原告96年1
      月16日向檢方所具之補充告訴理由（參95年度偵字第2806
      2號卷第142頁）狀(一)第4頁下方，亦主動將該17萬元人民
      幣列為報酬所得而扣除，亦證該17萬元人民幣係被告甲○
      代表上海吉維納斯公司先支借原告作為其55%勞務所得無
      誤。
  ５、基上所述，就原告與被告甲○代表上海吉維納斯公司訂約
      過程、其他簽訂同業務之加盟商所提出每月獲利所得聲明
      書、契約條款內容、一般商業習慣、原告於加盟後實際成
      立公司從事洗碗業務、及兩造同意另行簽訂「補充修正條
      款」，且該條款與其他加盟商之內容大致相同、以及勞務
      費用延遲發放係因富士康公司撥款延遲所致等情觀之，原
      告與上海吉維納斯公司訂約及履行過程中，雙方確有糾紛
      ，惟原告與上海吉維納斯公司確有訂立民事契約，並加以
      履行，被告甲○於上海吉維納斯公司代訂約之時，並無詐
      欺之犯，否則原告何能前往大陸取得洗碗勞務合約？從而
      ，本件原告主張被告甲○以誇大不實之詞，向原告詐取加
      盟金31萬2200元，致原告受有損害，顯不足採，被告甲○
      所辯其並無侵權行為，應堪採信。基上所述，被告甲○既
      無侵害權利之行為，則被告乙○、被告吉維納公司當無需
      負連帶賠償責任，原告請求被告三人連帶賠償31萬2200元
      加盟金損失，於法無據。
（二）又原告復主張被告吉維納公司與訴外人上海吉維納斯公司
      二者間具有公司法上之控制從屬關係，故被告吉維納公司
      應對訴外人上海吉維納斯公司與原告所訂立之加盟契約負
      契約責任，並提出上海吉維納有限公司/吉威樂科技設備
      租賃有限公司2005年5、6、7、8、9、10月份之洗碗勞務
      費用預估表影本為證，惟查：
  １、系爭加盟合約係由訴外人上海吉維納斯公司與原告所簽訂
      ，此由原告所提出系爭合約書影本可知，亦為原告所不否
      認，是系爭合約之當事人為原告與訴外人上海吉維納斯公
      司，足堪認定，故就系爭契約之形式觀之，本件被告吉維
      納公司非契約之當事人，而不負契約責任，應屬無疑。
  ２、再者，原告以上開被告甲○於簽約時所交付載有「臺灣吉
      維納環保科技股份有限公司、上海吉維納司實業發展有限
      公司，總裁甲○」名片、原告簽發之加盟金支票領款人為
      被告吉維納公司、收款人為被告甲○，以及被告吉維納公
      司訴外人上海吉維納斯公司與往來之聯絡單，認為被告吉
      維納公司以直接或間接控制訴外人上海吉維納斯公司公司
      之人事、財務或業務經營之方式，為公司法第369條之3第
      2項所規定之控制公司。惟訴外人上海吉維納斯公司之法
      定代理人為喻桂平，設址於上海市○○區○○路335號1樓
      210之1室，行業別為批發商；而本件被告吉維納公司，負
      責人為乙○，址設臺中縣大里市○○路189號，所營事業
      資料為機械設備製造業，董事監察人分別為洪玉珍、丁松
      明、洪秀鳳等人，此分別有訴外人上海吉維納斯公司之上
      海市工商局長寧分局之檔案資料、被告吉維納公司變更登
      記事項表，在卷可憑，惟由上述登記資料觀之，實無從認
      定兩家公司有何從屬控制關係存在。又被告甲○辯稱：係
      因業務推行方便，始於名片上將被告吉維納公司與訴外人
      上海吉維納斯公司並列，與被告吉維納公司並無從屬控制
      關係一情，關於兩家公司間有業務往來，有兩造於93年12
      月20日訂立之合作契約書，訴外人上海吉維納斯公司並於
      同年月23日，授權被告吉維納公司處理下例事項「茲有甲
      方上海吉維納斯實業發展有限公司授權委託乙方吉維納環
      保科技股份公司有限下列事項，並經雙方同意：(一)甲方授
      權委託乙方代徵加盟商，並代訓技術及輔導。(二)甲方同意
      並授權乙方代為簽訂加盟合同相授權乙方代收加盟金後轉
      為雙方買賣貨款之一部分。」，此有合作契約書一份、授
      權委託書影本（參95年度他字第1331號卷第128至137頁）
      附卷可參，是被告吉維納公司依上開授權書有權為訴外人
      上海吉維納斯公司「代收」加盟金，因而原告所給付之加
      盟金支票，由被告吉維納公司收取乃受託處理委託事務所
      當然之理，且事後亦實際與訴外人上海吉維納斯公司之應
      收帳款予以抵沖，此部分被告吉維納公司亦於會計憑證、
      帳簿報表詳加記載，此亦有轉帳傳票4紙、吉維納公司分
      類帳2紙（參95年度他字第1331號卷第148至153頁），在
      卷可參；另被告吉維納公司確實有銷售洗碗設備與訴外人
      上海吉維納斯公司，亦有被告吉維納公司94年度海外應收
      帳款出口報單明細表暨臺中關稅局出口報單8份資為憑。
      （參96年度他字第1331號卷154頁至171頁）；又證人即吉
      維納公司會計副理羅彩霞於偵查中證稱：針對大陸加盟商
      會計處理，伊是借記銀行存款，貸記應收帳款，毋須開立
      發票，伊等有開立上海吉維納斯公司的出口報單，是零稅
      率的，收到加盟金時沖吉維納公司對上海吉維納斯公司之
      應收帳款等語（參96年度他字第1331號卷第90頁），核與
      被告吉維納公司所辯情節，大致相符，是被告吉維納公司
      辯稱：其與上海吉維納斯公司因業務需要而有代收帳款、
      代徵加盟商等情，應可採信。而參諸卷附被告吉維納公司
      與上海吉維納斯公司往來之聯絡單部分，其內容係針對為
      物報關流程、卸貨時間、運送費用，以及加盟商之聯絡窗
      口貨物出口不足可否有其他支援方式、機電零件寄送地點
      加以確認，皆與出口貨物相關事宜之聯絡事項，亦不足以
      證明被告吉維納公司有何控制上海吉維納斯公司之情況，
      實質上亦堪認被告吉維納公司與訴外人上海吉維納斯公司
      無控制從屬關係。基上所述，原告依公司法第369條之4控
      制從屬公司不當經營之損害賠償責任，主張被告吉維納公
      司應履行訴外人上海吉維納斯公司與原告所簽訂之契約，
      顯屬無據。被告吉維納公司之法定代理人即被告乙○亦無
      庸對此部分負連帶給付責任；被告甲○，其並非契約當事
      人，亦非上海吉維納斯公司之代表人，原告亦不得請求其
      履行上開加盟契約責任。
  ３、另原告復主張被告等人有詐欺、侵占應支付原告之洗碗勞
      務費用，以該當民法第184條第1項之侵權行為，故應賠償
      其損害云云，惟查：與原告訂立加盟契約之人為上海吉維
      納斯公司，縱原告確有報酬可為請求，應負給付義務之人
      為上海吉維納斯公司，原告自應向上海吉維納斯公司請求
      ，此為原告所明知；再參諸卷附傳票、應訴通知書、舉證
      通知書、民事起訴狀（詳參95年度偵字第28062號卷第163
      頁至166頁）、原告與上海吉維納斯公司就原告於鴻富錦
      精密工業有限公司之洗碗勞務報酬相關事務，曾於深圳寶
      安區人民法院有所爭訟，顯見原告知悉與其有契約關係存
      在之人為上海吉維納斯公司，就系爭洗碗勞報酬，應對其
      給付之對象為上海吉維納斯公司，原告未取得報酬係因上
      海吉維納斯公司未為給付所致，而非遭被告甲○詐欺、侵
      占款項致無誤，今原告竟陳稱：其未取得勞務報酬係遭被
      告甲○詐欺、侵占，被告吉維納公司及被告乙○應一併負
      連帶賠償責，自無可採。且參上海吉維納斯公司遲未支付
      告訴人丙○○勞務所得，係因富士康公司未按期限撥款，
      遲至94年8月8日及同年8月30日始撥款予被告，此有鴻海
      精密股份有限公司96年7月3日民事陳報狀附卷可稽，且證
      人游仁傑亦證稱：於94年3月間起，因富士康公司未撥款
      ，故上海吉維納斯公司未給付伊應得之報酬等語，已如前
      述，足證上海吉維納斯公司未按期支付原告上開勞務所得
      ，係因富士康公司撥款遲延所致。再者，而於上開期間，
      上海吉維納斯公司亦有將原告所應得之勞務所得共17萬人
      民幣，先以借貸之方式撥付予原告，亦如前述，更明上海
      吉維納斯公司延遲發放洗碗報酬，係因富士康公司未準時
      撥款之故，被告甲○其無任何意圖為自己不法所有之意圖
      ，欲加以侵占原告之洗碗報酬費用，被告甲○亦未對原告
      有任何侵權行為，應可認定。另原告僅以被告乙○為被告
      甲○之子、受被告甲○指示擔任被告吉維納公司負責人，
      而應對原告負侵權責任，惟民法並無規定子女需對父母之
      行為負責，且被告甲○對原告並無任何侵占報酬之侵權行
      為，已認定如上，原告復未證明被告乙○、被告吉維納公
      司對於有何侵權行為，故原告請求被告甲○、被告乙○、
      被告吉維納公司依民法第184條、185條侵權行為之法律關
      係，連帶賠償原告被洗碗勞務費用，亦無理由。
五、綜上所述，原告主張被告等人向原告詐取加盟金31萬2200元
    ，以及被告等人應依系爭加盟契約給付原告洗碗勞務費用12
    7萬5500元，或因被告等人因侵占上開勞務費用而使其受有
    127萬500元之損害，故應賠償原告共158萬9900元，均不足
    取，被告等人抗辯其等無詐欺原告之加盟金、侵占原告之洗
    碗勞務費用之侵權行為，亦非系爭加盟契約之當事人，故兩
    造間無契約關係，應可採信。從而，本件原告本於應依民法
    第184條第1項、第185條以侵權行為法律關係及公司法第369
    條之4規定、加盟契約債不履行損害賠償之法律關係，請求
    被告連帶給付158萬9900元及法定遲延利息，為無理由，應
    予駁回。原告之訴既經駁回，其假執行之聲請已失所附麗，
    應併駁回之。
六、本件事證以臻明確，兩造其餘攻擊防禦方法及舉證，經審酌
    後，核與判決無影響，毋庸一一論列，附此敘明。
七、訴訟費用負擔之依據：民事訴訟法第78條。
中    華    民    國    97    年    5    月    28    日
                  民事第四庭法  官  王金洲
正本係照原本作成。
如對本判決上訴，須於判決送達後20日內向本院提出上訴狀。
中    華    民    國    97    年    5    月    28    日
                            書記官  楊家印


司法院資訊處製作；財團法人民間司法改革基金會備份。
